
# 第6回 売れる商品を入荷しよう

## 店頭カバー率

週次集計POSデータを使って、他の店で売れている商品を見つけ出す。

パッケージとデータを準備する。

第6回ファイルで使うデータは`chp6.xlsx`です。
まずパッケージを読み込みます。

```{r packages}
pacman::p_load(tidyverse, readxl, arules, ggthemes, knitr, kableExtra, gt, gtExtras, patchwork)
```

次にここで用いる`chp6.xlsx`のシート名を確認します。

```{r sheets}
readxl::excel_sheets("data/chp6.xlsx")
```

たくさんシートがあるMS Excelファイルですが、1番目の「小魚くんしりーず週次データ」を読み込みます。


```{r}
#| cache: TRUE
df <- readxl::read_excel("data/chp6.xlsx", sheet = 1)
glimpse(df)
```

このデータフレームには、

- 対象週 : 文字列
- 対象店舗数 : 数値
- 来店客数 : 数値
- 商品名 : 文字列
- 出現店舗数 : 数値
- 出現店来店客数 : 数値
- 売上金額 : 数値
- 売上個数 : 数値
- 平均価格 : 数値

の9つの変数が含まれています。

:::{.aside}
それぞれの詳細はテキストp.183を参照してください。
:::


商品名をテーブルにしてみます。


```{r}
df$商品名 |> table() |> t() |> kable()
```

### 出店カバー率

出店カバー率を次のように定義します。

$$
\text{出店カバー率} = \frac{\text{出現店舗数}}{\text{対象店舗数}} \times 100
$$

出店カバー率を計算して、`df`に追加します。


```{r}
df <- df |>
  mutate(
    出店カバー率 = 出現店舗数 / 対象店舗数 * 100
    )
```

これを週ごとと商品ごとに集計してみます。


```{r}
df |>
  group_by(対象週, 商品名) |>
  summarise(
    平均出店カバー率 = mean(出店カバー率)
    ) |>
  pivot_wider(names_from = 商品名, values_from = 平均出店カバー率) |>
  ungroup() |>
  select(対象週, クリスマス限定, こだわり味, しびれ味, ピリ辛味, 激辛味, 定番味) |>
  gt() |>
  fmt_number(columns = 2:7, decimals = 2) |>
  tab_header(title = "表6-2 6種の菓子の店頭カバー率の推移") |>
  tab_options(
    heading.title.font.size = "normal",
    table.font.size = "small"
  ) |>
  gt_theme_pff()
```

グラフにしてみます。


```{r}
df_g <- df |>
  group_by(対象週, 商品名) |>
  summarise(
    平均出店カバー率 = mean(出店カバー率)
    ) |>
  ungroup()

df_g |>
  ggplot() + aes(x = 対象週, y = 平均出店カバー率, color = 商品名, group = 商品名) +
  geom_line() + geom_point() + 
  theme_bw(base_family = "HiraKakuPro-W3") +
  # X軸のラベルを45度回転
  labs(title = "図6-5 6種の菓子の店頭カバー率の推移のグラフ") +
  theme(axis.text.x = element_text(angle = 90, hjust = 1)) +
  scale_fill_tableau(name = "Tableau 20")
```

## PI値

PI値(Purchase Index)は次のように定義されます。

$$
\text{PI値} = \frac{\text{売上個数}}{\text{来店客数}} \times 1000(人)
$$

PI値を計算して、`df`に追加します。

```{r}
df <- df |>
  mutate(
    PI値 = 売上個数 / 来店客数 * 1000
    )
```

これを週ごとと商品ごとに集計してみます。
ほぼ先ほどの集計表のコードのコピペですが、`PI値`に変更しています。

```{r}
df |>
  group_by(対象週, 商品名) |>
  summarise(
    平均PI値 = mean(PI値)
    ) |>
  pivot_wider(names_from = 商品名, values_from = 平均PI値) |>
  ungroup() |>
  select(対象週, クリスマス限定, こだわり味, しびれ味, ピリ辛味, 激辛味, 定番味) |>
  gt() |>
  fmt_number(columns = 2:7, decimals = 2) |>
  tab_header(title = "表6-3 6種の菓子の数量PIの推移") |>
  tab_options(
    heading.title.font.size = "normal",
    table.font.size = "small"
  ) |>
  gt_theme_pff()
```

PI値のグラフを描いてみます。

```{r}
df_pi <- df |>
  group_by(対象週, 商品名) |>
  summarise(
    平均PI値 = mean(PI値)
    ) |>
  ungroup()
df_pi |>
  ggplot() + aes(x = 対象週, y = 平均PI値, color = 商品名, group = 商品名) +
  geom_line() + geom_point() + 
  theme_bw(base_family = "HiraKakuPro-W3") +
  labs(title = "図6-8 6種の菓子の数量PIの推移のグラフ") +
  # X軸のラベルを45度回転
  theme(axis.text.x = element_text(angle = 90, hjust = 1)) +
  scale_fill_tableau(name = "Tableau 20")
```

### 金額PI値

金額PI値は次のように定義されます。

$$
\text{金額PI値} = \frac{\text{売上金額}}{\text{来店客数}} \times 1000(人)
$$

金額PI値を計算して、`df`に追加します。

```{r}
df <- df |>
  mutate(
    金額PI値 = 売上金額 / 来店客数 * 1000
    )
```

これを週ごとと商品ごとに集計してみます。

```{r}
df |>
  group_by(対象週, 商品名) |>
  summarise(
    平均金額PI値 = mean(金額PI値)
    ) |>
  pivot_wider(names_from = 商品名, values_from = 平均金額PI値) |>
  ungroup() |>
  select(対象週, クリスマス限定, こだわり味, しびれ味, ピリ辛味, 激辛味, 定番味) |>
  gt() |>
  fmt_number(columns = 2:7, decimals = 2) |>
  tab_header(title = "表6-4 6種の菓子の金額PIの推移") |>
  tab_options(
    heading.title.font.size = "normal",
    table.font.size = "small"
  ) |>
  gt_theme_pff()
```

金額PI値のグラフを描いてみます。

```{r}
df_pi <- df |>
  group_by(対象週, 商品名) |>
  summarise(
    平均金額PI値 = mean(金額PI値)
    ) |>
  ungroup()
df_pi |>
  ggplot() + aes(x = 対象週, y = 平均金額PI値, color = 商品名, group = 商品名) +
  geom_line() + geom_point() + 
  labs(title = "図6-11 6種の菓子の金額PIの推移のグラフ") +
  theme_bw(base_family = "HiraKakuPro-W3") +
  # X軸のラベルを45度回転
  theme(axis.text.x = element_text(angle = 90, hjust = 1)) +
  scale_fill_tableau(name = "Tableau 20")
```
